ACORDAO-COMPLETO-2569403

ACÓRDÃO 1436/2023 ATA 3/2023 - SEGUNDA CÂMARA

VISTOS, relatados e discutidos estes autos que tratam de ato de concessão de pensão militar emitido pelo Comando do Exército;
ACORDAM os Ministros do Tribunal de Contas da União, reunidos em Sessão da 2ª Câmara, nos termos dos arts. 71, inciso III, da Constituição Federal, 1º, inciso V, e 39, inciso II, da Lei 8.443/1992 e 260, § 1º, do RITCU e ante as razões expostas pelo Relator, em:
9.1. considerar ilegal o ato de concessão de pensão militar instituído por Heitor de Medeiros Serpa (XXX.493.030-XX) , negando o respectivo registro;  
9.2. dispensar a devolução dos valores indevidamente recebidos até a data da ciência, pelo Comando do Exército, do presente acórdão, com base no Enunciado 106 da Súmula da Jurisprudência do TCU;
9.3. determinar ao Comando do Exército que:
9.3.1. faça cessar os pagamentos decorrentes do ato impugnado, comunicando ao TCU, no prazo de 15 (quinze) dias, as providências adotadas, nos termos do art. 262, caput, do Regimento Interno do TCU, do art. 8º, caput, da Resolução-TCU 206/2007 e do art. 19, caput, da Instrução Normativa-TCU 78/2018;
9.3.2. proceda à regularização do soldo que serve de base de cálculo para os proventos da pensão militar considerada ilegal;
9.3.3. emita novo ato de pensão militar, livre das irregularidades apontadas, submetendoo ao TCU, no prazo de 30 (trinta) dias, consoante os arts. 262, § 2º, do Regimento Interno do TCU e 19, § 3º, da Instrução Normativa TCU 78/2018;
9.3.4. informe às interessadas que, no caso de não provimento de recursos eventualmente interpostos, deverão ser repostos os valores recebidos após a ciência deste acórdão pelo Comando do Exército; 
9.3.5. comunique imediatamente às interessadas o teor do presente acórdão, encaminhando ao TCU, no prazo de 30 (trinta) dias, comprovante das respectivas datas de ciência, nos termos do art. 4º, § 3º, da Resolução-TCU 170/2004.

Ato de concessão de pensão militar emitido pelo Comando do Exército. Apreciação para fins de registro.

Segunda Câmara

Comando do Exército.

3. Interessadas: Heloisa Medeiros Bolzan (XXX.021.800-XX); Ina Oliveira Santos (XXX.028.310-XX).

13.1. Ministros presentes: Augusto Nardes (na Presidência), Vital do Rêgo (Relator) e Antonio Anastasia.
13.2. Ministro-Substituto convocado: Marcos Bemquerer Costa.

VITAL DO RÊGO

Adoto como relatório, com os devidos ajustes de forma, a instrução elaborada no âmbito da Unidade de Auditoria Especializada em Pessoal - AudPessoal (peça 5) , com a qual se manifestou de acordo o corpo gerencial daquela unidade técnica especializada (peça 6) , a seguir transcrita:
INTRODUÇÃO
Trata-se de ato de pensão militar, submetido, para fins de registro, à apreciação do Tribunal de Contas da União (TCU) , de acordo com o art. 71, inciso III, da Constituição Federal.  O ato foi cadastrado e disponibilizado ao TCU por intermédio do Sistema e-Pessoal, na forma do art. 2º e 4º da Instrução Normativa TCU 78/2018.
O ato desse processo pertence às seguintes unidades:
Unidade emissora: COMANDO DO EXÉRCITO.
Unidade cadastradora:  DIRETORIA DE INATIVOS E PENSIONISTAS.
Subunidade cadastradora: SUC3 - 3ª Região Militar.
EXAME TÉCNICO
Procedimentos aplicados
Os procedimentos para exame, apreciação e registro de atos de pessoal encontram-se estabelecidos na Instrução Normativa TCU 78/2018 e na Resolução TCU 206/2007. Essas normas dispõem que os atos de pessoal disponibilizados por meio do e-Pessoal devem ser submetidos previamente a críticas automatizadas, com base em parâmetros predefinidos.
As críticas das informações cadastradas na etapa de coleta do ato foram elaboradas e validadas levando-se em conta as peculiaridades de cada ato. Os itens verificados nessa etapa são inerentes a dados cadastrais, fundamentos legais, mapa de tempo, ficha financeira, assim como eventuais ocorrências de acumulação. Trata-se de verificações abrangentes, minuciosas e precisas e sem a necessidade de ação humana e, portanto, menos suscetível a falhas. As críticas aplicadas estão discriminadas no sistema, no Menu e-Pessoal, opção "Crítica", que podem ser acessadas mediante concessão de perfil específico a servidores do TCU responsáveis pela análise.
Além das críticas automatizadas, há verificação humana adicional no caso de haver alertas do sistema ou informações não formatadas, como esclarecimentos do gestor ou do controle interno.  
As críticas também consideram os registros do Sistema Integrado de Administração de Recursos Humanos (Siape) . O Siape disponibiliza informações atualizadas sobre as parcelas que integram os proventos, diferentemente, portanto, do e-Pessoal, que informa as parcelas no momento do registro do ato. 
Essa confrontação com o Siape fornece uma visão atual e verdadeira da situação, o que permite descaracterizar irregularidades e inconsistências que, embora constantes do e-Pessoal, já foram corrigidas.
As verificações detectadas no ato encontram-se discriminadas na aba de pendências do ato no sistema e-Pessoal, bem como no espelho do ato contemplado por esta instrução.
Exame das Constatações
Ato: 46519/2018 - Alteração - Interessado (a) : HEITOR DE MEDEIROS SERPA - CPF: XXX.493.030-XX
Beneficiários: INA OLIVEIRA SANTOS - CPF: XXX.028.310-XX - Companheiro (a) e HELOISA MEDEIROS BOLZAN - CPF: XXX.021.800-XX - Filho (a) 
Parecer do Controle Interno: considerar o ato Ilegal. Justificativa:  Este ato trata de alteração de pensão militar atendendo determinação do TCU constante no ítem nº 9.3 do Acórdão 2147/2018-TCU-Primeira Câmara, de 02/03/2018 (TC Processo 029.754/2008-3) , que considerou ilegal ato que alterou a pensão militar a que estavam habilitadas as filhas do instituidor MARIA HELENA MEDEIROS MORAES e HELOISA MEDEIROS BOLZAN, para incluir também as beneficiárias INÁ OLIVEIRA SANTOS e DILES SOARES BRITTES, companheiras do instituidor, em cumprimento de decisão judicial.  As pensionistas MARIA HELENA MEDEIROS MORAES (filha) e DILES SOARES BRITTES (companheira) vieram a falecer, respectivamente, em 09/08/2007 e 24/01/2009.  Em consequência do óbito de MARIA HELENA MEDEIROS MORAES, sua cota parte foi transferida para irmã, HELOISA MEDEIROS BOLZAN, que passou a dispor de metade do benefício, enquanto as duas companheiras continuaram a dividir entre si a outra metade.  Quando do óbito de DILES SOARES BRITTES, sua cota da pensão foi objeto de disputa judicial que envolveu as duas pensionistas, remanescentes, na Ação Ordinária nº 5004182-68.2010.404.7105/RS, na 2ª Vara Federal de Santo Angelo/RS, na qual, em sentença de 23/01/2012, o juízo acatou acordo estabelecido entre as partes, determinando que a cota em litígio fosse dividida igualmente entre as duas demandantes, passando o rateio da pensão à proporção de 3/8 para a companheira INÁ OLIVEIRA SANTOS e 5/8 para a filha HELOISA MEDEIROS BOLZAN.  O parecer do Controle Interno é pela ilegalidade do ato de alteração da pensão militar ora analisado, com base no entendimento de que a proporcionalidade da divisão do benefício resultante do acordo entre as beneficiárias (3/8 para uma e 5/8 para a outra, homologado no âmbito judicial, fere dispositivo legal que regula o rateio das pensões militares, insculpido nos art. 7º e 9º da Lei no 3.765, de 04/05/1960, de cujo teor extrai-se, salvo outro juízo, que a divisão do benefício deveria resultar em 1/2 para a cada uma das beneficiárias (filha e companheira) .
Constatações e análises: 
1.1.1. Posto/Graduação na ativa diferente do da reforma.
Justificativa do Gestor de Pessoal: Posto na reforma de acordo com a Portaria de 02/12/1955, publicada no DOU de 10/12/1955Gestor anexou os seguintes documentos: PORTARIA PROMOÇAO de 02/12/1955-Documento oficial.
Análise do Controle Interno: Justificativa do gestor esclarece pendência
Análise da Equipe Técnica: Ilegal
Pela leitura do ato de concessão da pensão e documentos anexos, verifica-se que o militar, 3º Sargento na ativa, foi reformado por invalidez definitiva, em 24/11/1941.
Posteriormente, em 02/12/1955, houve promoção do 3º Sargento Heitor de Medeiros Serpa ao posto de 2º Tenente, com base nos artigos 30, alínea "d" e 33, § 2º, alínea "a", e § 3º, da Lei 2.370/54, abaixo transcritos:
Art. 30. A incapacidade no caso da letra c do art. 27 pode ser consequente a:
 (...) 
d) tuberculose ativa, alienação mental, neoplasia maligna, cegueira, lepra, paralisia câncer ou cardiopatia grave que torne o indivíduo total e permanentemente inválido para qualquer trabalho; (Vide Lei nº 4.571, de 1964) 
 (...) 
§ 2º Nos casos de tuberculose, as Juntas Militares de Saúde deverão lançar mão obrigatoriamente de observação clínica e de exames subsidiários repetidos de modo que possam formar juízo seguro sobre a atividade ou evolução de processo durante o prazo de 6 (seis) meses.
 (...) 
Art. 33. O militar julgado incapaz definitivamente por um dos motivos constantes das letras a e d do art. 30, será reformado no posto ou graduação imediata ao que possuir na ativa, com vencimentos e vantagens previstos no Código de Vencimentos e Vantagens dos Militares.
 (...) 
§ 2º Considera-se para efeito deste artigo, como posto ou graduação imediata:
a) o de 2º tenente para o aspirante a oficial, guarda-marinha, subtenente. suboficial, sargento-ajudante e 1º .............. (vetado) .................sargento.
b) a de 3º sargento para as mais praças.
§ 3º O disposto neste artigo e seus parágrafos é extensivo, a partir da data da publicação da presente lei e sem direito a proventos atrasados, aos militares que, por qualquer dos motivos neles invocados, já, estejam reformados.
Pelos dispositivos acima, verifica-se que não havia amparo legal para a promoção do militar de 3º Sargento para 2º Tenente, uma vez que a promoção imediata para 2º Tenente somente cabia à graduação de: "aspirante a oficial, guarda-marinha, subtenente, suboficial, sargento-ajudante e 1º sargento". A possível promoção de 2º e 3º Sargentos para o posto de 2º Tenente foi vetada. Abaixo segue ainda o texto que trata do veto presidencial:
"Não parece haver coerência com o próprio espírito da lei considerar-se o posto de 2º tenente como imediato à graduação de 2º ou 3º sargento. Compreende-se que em face de legislação anterior 'art. 54 do Decreto-lei n. 3 940, de 16 de dezembro de 1941' seja mantida até o 1º sargento, inclusive o direito de, mediante condições determinadas, ascender ao posto de 2º tenente, ao ser transferido para a reserva, nada justificando, entretanto, tal extensão para o 2º e 3º sargento, em desacordo mesmo com as tradições de graduação nas Forças Armadas. Assim, veto a disposição referida - letra a, do § 2º, as expressões ' 2º e 3º sargento.'
Com base no exposto, entende-se que a promoção do militar deveria ter sido para a graduação de 2º Sargento e não para 2º Tenente.
Dessa forma, propõe-se apreciar o ato pela ILEGALIDADE, para emissão de novo ato e reajuste dos proventos da pensão militar ao posto/graduação de 2º Sargento.
No que se refere à acumulação de cargos/proventos públicos, verificou-se o Sistema Indícios e não se constatou acumulação em desacordo com o artigo 29 da Lei 3765/60.
Cabe ainda destacar que a análise acerca das cotas de participação das beneficiárias foi realizada em tópico separado.
1.1.2. O Controle interno emitiu parecer pela ilegalidade.
Justificativa do Gestor de Pessoal: Não há. Verificação efetuada no âmbito do TCU.
Análise do Controle Interno:  Não há. Verificação efetuada no âmbito do TCU.
Análise da Equipe Técnica: Legal
Preliminarmente, cabe destacar que o presente ato trata de alteração de pensão militar considerada ilegal pelo Acórdão 2147/2018-TCU-Primeira Câmara, de 02/03/2018, a que estavam habilitadas as filhas do instituidor, MARIA HELENA MEDEIROS MORAES e HELOISA MEDEIROS BOLZAN, para incluir também as beneficiárias INÁ OLIVEIRA SANTOS e DILES SOARES BRITTES, companheiras do instituidor, em cumprimento de decisão judicial.
Pela leitura do relatório e voto do acórdão citado, verificou-se que a ilegalidade se deu devido à existência de duas companheiras concomitantemente, condição que não se amolda à jurisprudência do TCU, pois 'desnatura o instituto da união estável tal qual disposto no § 3º do art. 226 da Constituição Federal vigente, tratando-se, portanto, de mera relação concubinária desmerecedora da proteção do Estado'. Apesar de considerar ilegal, não coube determinação para que os pagamentos fossem cessados, na medida em que havia decisão judicial transitada em julgado confirmando a legitimidade dos benefícios.
No presente ato, constam como beneficiárias: HELOISA MEDEIROS BOLZAN, filha, na proporção de 5/8 da pensão e INA OLIVEIRA SANTOS, companheira, com 3/8 da pensão.
O parecer do Controle Interno foi pela ilegalidade, pois considerou que a divisão do benefício resultante de acordo entre as beneficiárias fere os dispositivos da Lei 3.765, de 04/05/1960, pois deveria resultar em1/2 para cada uma das beneficiárias.
Sobre esse ponto, esta Unidade Técnica diverge do Controle Interno, pois entende que a ilegalidade da pensão, segundo o Acórdão 2147/2018-TCU-Primeira Câmara, se deu pela existência de duas companheiras, situação que não perdura no ato em estudo. A alteração da presente concessão traz apenas uma das filhas e uma companheira do instituidor, não havendo atualmente óbice para a apreciação pela legalidade. Ademais, a proporção dos proventos da pensão militar foi definida por meio de acordo em decisão judicial transitada em julgado e não torna o ato ilegal.
Assim, sobre esse ponto, entende-se que o ato pode receber a chancela pela legalidade.
Cabe ressaltar, entretanto, que há análise pela ilegalidade desse ato, na pendência que trata da promoção de 3º Sargento para 2º Tenente, com base em dispositivo legal vetado da Lei 2.370/54 (análise em tópico separado) .
O quadro resumo de ocorrências e, quando for o caso, o detalhamento da norma legal e da jurisprudência para as inconsistências acima elencadas encontra-se no anexo II dessa instrução. 
CONCLUSÃO
 A abrangência e a profundidade das verificações levadas a efeito fundamentam convicção de que o ato 46519/2018 pode ser apreciado pela ilegalidade, em razão das irregularidades apontadas no item Exame das Constatações desta instrução, que representam afronta à legislação e à jurisprudência de referência
PROPOSTA DE ENCAMINHAMENTO
 Ante o exposto, com fundamento no art. 71, inciso III, da Constituição Federal, no art. 1º, inciso V, e art. 39, incisos I e II, da Lei 8.443/1992, no art. 260 do Regimento Interno do Tribunal de Contas da União, propõe-se: 
Considerar ILEGAL e recusar registro do ato de Pensão militar 46519/2018 - Alteração de HEITOR DE MEDEIROS SERPA do quadro de pessoal do órgão/entidade COMANDO DO EXÉRCITO, com base nos arts. 71, inciso III, da Constituição Federal, 1º, inciso V, e 39, inciso II, da Lei 8.443/1992 e 260, § 1º, do Regimento Interno.
Com fulcro no art. 262, caput, do Regimento Interno deste Tribunal, determinar ao órgão/entidade COMANDO DO EXÉRCITO que: 
promova o recálculo do valor atualmente pago a título de reforma/pensão militar com base no posto/graduação incorreto, no prazo 15 (quinze) dias, contados a partir da ciência desta deliberação, sujeitando-se a autoridade administrativa omissa à responsabilidade solidária, em face de manifesta ilegalidade.
dê ciência, no prazo de quinze dias, contados da notificação, do inteiro teor desta deliberação (a) o interessado (a) , alertando-o (a) de que o efeito suspensivo proveniente da interposição de eventuais recursos junto ao TCU não o (a) exime da devolução dos valores percebidos indevidamente, caso o recurso não seja provido.
informe o teor do acórdão que vier a ser prolatado, encaminhando ao TCU, no prazo de trinta dias, comprovante da data de ciência pelo (a) interessado (a) , nos termos do art. 4º, § 3º, da Resolução TCU 170/2004.
emita novo ato, livre da irregularidade ora apontada, em substituição ao ato de Pensão militar de HEITOR DE MEDEIROS SERPA, submetendo-o à nova apreciação por este Tribunal, na forma do artigo 260, caput, também do Regimento.
dispense a devolução dos valores indevidamente recebidos de boa-fé até a data da ciência do órgão/entidade COMANDO DO EXÉRCITO, do acórdão que vier a ser proferido, com base no Enunciado 106 da Súmula da Jurisprudência do TCU.
2. 	O Ministério Público junto ao TCU, representado nos autos pelo Procurador Dr. Marinus Eduardo De Vries Marsico, manifestou-se de acordo com a proposição da unidade técnica (peça 7) .
	É o Relatório.

não há.

Procurador Marinus Eduardo De Vries Marsico.

PENSÃO MILITAR. REFORMA INICIAL DO INSTITUIDOR POR INVALIDEZ DEFINTIVA, NA GRADUAÇÃO DE 3º SARGENTO. PROMOÇÃO POSTERIOR INDEVIDA AO POSTO DE 2º TENENTE SEM AMPARO LEGAL. IRREGULARIDADE QUE SE COMUNICA PARA A PENSÃO MILITAR. ILEGALIDADE DO ATO. NEGATIVA DE REGISTRO. DETERMINAÇÕES.

PENSÃO MILITAR (PMIL)

Unidade de Auditoria Especializada em Pessoal (AudPessoal).

Trata-se de ato de concessão de pensão militar emitido pelo Comando do Exército e instituído pelo ex-militar Heitor de Medeiros Serpa. 
A Unidade de Auditoria Especializada em Pessoal - AudPessoal, na instrução de peça 5, propõe considerar ilegal o ato em epígrafe. Isso porque, segundo a unidade técnica, o instituidor da pensão militar em questão foi reformado inicialmente por invalidez na graduação de 3º Sargento. Posteriormente, o militar recebeu melhoria nos proventos vinculados ao posto de 2º Tenente sem amparo legal. 
O Ministério Público junto ao Tribunal (MPTCU) , no parecer de peça 7, ratificou a proposta formulada pela AudPessoal.
II
Registro minha concordância integral com a proposta formulada pela unidade técnica, aquiescida pela manifestação do MPTCU, razão pela qual acolho os pareceres precedentes por seus próprios fundamentos, valendo-me, para tanto, da técnica da motivação per relationem, nos termos do art. 2º, § 3º, do Decreto 9.830, de 10 de junho de 2019, sem prejuízo de tecer os breves comentários a seguir.
No que diz respeito à pensão militar instituída pelo Sr. Heitor de Medeiros Serpa, verifico que ela contempla majoração irregular de proventos na reforma do referido instituidor. 
Consoante bem apontou a unidade técnica, o militar, 3º Sargento na ativa, foi reformado por invalidez definitiva, em 24/11/1941. Posteriormente, em 02/12/1955, houve promoção do 3º Sargento Heitor de Medeiros Serpa ao posto de 2º Tenente, com base nos artigos 30, alínea "d" e 33, § 2º, alínea "a", e § 3º, da Lei 2.370/54, abaixo transcritos:
Art. 30. A incapacidade no caso da letra c do art. 27 pode ser consequente a:
 (...) 
d) tuberculose ativa, alienação mental, neoplasia maligna, cegueira, lepra, paralisia câncer ou cardiopatia grave que torne o indivíduo total e permanentemente inválido para qualquer trabalho; (Vide Lei nº 4.571, de 1964) 
 (...) 
§ 2º Nos casos de tuberculose, as Juntas Militares de Saúde deverão lançar mão obrigatoriamente de observação clínica e de exames subsidiários repetidos de modo que possam formar juízo seguro sobre a atividade ou evolução de processo durante o prazo de 6 (seis) meses.
 (...) 
Art. 33. O militar julgado incapaz definitivamente por um dos motivos constantes das letras a e d do art. 30, será reformado no posto ou graduação imediata ao que possuir na ativa, com vencimentos e vantagens previstos no Código de Vencimentos e Vantagens dos Militares.
 (...) 
§ 2º Considera-se para efeito deste artigo, como posto ou graduação imediata:
a) o de 2º tenente para o aspirante a oficial, guarda-marinha, subtenente. suboficial, sargento-ajudante e 1º .............. (vetado) .................sargento.
b) a de 3º sargento para as mais praças.
§ 3º O disposto neste artigo e seus parágrafos é extensivo, a partir da data da publicação da presente lei e sem direito a proventos atrasados, aos militares que, por qualquer dos motivos neles invocados, já, estejam reformados.
Considerando os dispositivos acima, observo que não havia amparo legal para a promoção do militar de 3º Sargento para 2º Tenente, uma vez que a promoção imediata para 2º Tenente somente cabia à graduação de: "aspirante a oficial, guarda-marinha, subtenente, suboficial, sargento-ajudante e 1º sargento". Ademais, a possível promoção de 2º e 3º Sargentos para o posto de 2º Tenente foi vetada. Abaixo segue ainda o texto que trata do veto presidencial:
Não parece haver coerência com o próprio espírito da lei considerar-se o posto de 2º tenente como imediato à graduação de 2º ou 3º sargento. Compreende-se que em face de legislação anterior 'art. 54 do Decreto-lei n. 3 940, de 16 de dezembro de 1941' seja mantida até o 1º sargento, inclusive o direito de, mediante condições determinadas, ascender ao posto de 2º tenente, ao ser transferido para a reserva, nada justificando, entretanto, tal extensão para o 2º e 3º sargento, em desacordo mesmo com as tradições de graduação nas Forças Armadas. Assim, veto a disposição referida - letra a, do § 2º, as expressões 2º e 3º sargento. (destaque acrescido) 
Dessa maneira, o fundamento legal apontado na concessão para fundamentar a promoção do instituidor da graduação de 3º Sargento para 2º Tenente está irregular.
Diante do que restou brevemente demonstrado e considerando que o ato de pensão militar é distinto do ato de concessão de reforma dele derivado, a pensão militar instituída por Heitor de Medeiros Serpa não reúne condições para receber a chancela de legalidade. Nada obstante, cabe determinação para que o Comando do Exército proceda à correção do soldo que serve de base de cálculo para os proventos da pensão militar mencionada. 
	Ante o exposto, voto para que seja adotada a minuta de acórdão que ora trago ao exame deste Colegiado.
TCU, Sala das Sessões, em 28 de fevereiro de 2023.
Ministro VITAL DO RÊGO 
Relator